臺灣士林地方法院民事判決　　　　　　　 96年度海商字第1號
原　　　告　維洋企業有限公司
法定代理人　丙○○
訴訟代理人　黃炳飛律師
複 代理 人　乙○○
被　　　告　立天行通運股份有限公司
法定代理人　甲○○
訴訟代理人　王國傑律師
複 代理 人　葉淑珍律師
上列當事人間請求損害賠償事件，本院於中華民國96年5月3日言
詞辯論終結，判決如下：
    主  文
原告之訴及其假執行之聲請均駁回。
訴訟費用新臺幣壹萬伍仟陸佰伍拾貳元由原告負擔。
    理  由
甲、程序方面：
    按「『關於由侵權行為而生之債，依侵權行為地法。但中華
    民國法律不認為侵權行為者，不適用之』；『侵權行為之損
    害賠償及其他處分之請求，以中華民國法律認許者為限』，
    涉外民事法律適用法第9 條第1 、2 項分別定有明文。又『
    關於由侵權行為而生之債，依侵權行為地法』，所謂行為地
    ，包括實行行為地及結果發生地。上訴人主張因被上訴人之
    侵權行為，致其在我國發生支出運費等之損害結果，關於此
    部分自應適用我國有關法律之規定（最高法院81年度臺上字
    第935 號、91年度臺上字第859 號判決要旨參照）。本件兩
    造均屬我國籍法人，惟原告主張伊委託被告自大陸分別運送
    2 筆貨物至美國，被告為運送人並簽發2 紙載貨證券，提單
    號碼：0000000000、0000000000（下稱「系爭2 紙提單」）
    ，詎系爭貨物運抵後，被告竟無單放貨予買受人Direct
    Specialty,INC.（下稱「DS公司」），致伊受有2 筆貨款未
    受清償之損害，爰依侵權行為之法律關係，請求被告賠償伊
    所受之損害等語，是原告主張被告無單放貨行為之發生地雖
    在美國，而屬涉外事件，惟因原告主張其未受償系爭貨款損
    害之結果地係在中華民國，揆諸前揭規定及說明，本件應以
    中華民國法律為準據法，被告辯稱本件應適用美國法為準據
    法等語，容有誤會，合先敘明。
乙、實體方面：
一、原告主張：DS公司於民國95年6月間及8月間向原告訂購2筆
    貨物，即發票號碼WY0538之貨物（訂單號碼2010WY）及發票
    號碼WY0498之貨物（訂單號碼20103WY 、20063WY 、2006-6
    WY）（下稱「系爭2 筆貨物」），約定買賣條件為FOB ，總
    價為美金45724.32元（下稱「系爭貨款」）。由DS 公 司指
    定由被告運送，並由DS公司負擔船舶離岸後所生之費用及風
    險。原告於95年9 月間分別委由被告以YM MARCHV.29E 輪及
    URU BHUM VS019輪，自中國大陸以海運運至美國，原告則先
    後於95年9 月1 日及同年月22日分別簽發系爭2 紙提單予原
    告。依海商法第60條準用民法第627 條至第630 條之規定，
    載貨證券具文義性、繳回性及物權效力，且依海商法第63條
    規定，運送人對於承運貨物之照管及運送應為必要之注意及
    處置，詎系爭2 筆貨物運抵美國後，DS公司因未給付系爭貨
    款且尚未取得系爭2 紙提單，被告竟未經DS 公 司提示繳還
    提單，逕將系爭2 筆貨物交付予DS公司，違反前揭規定之義
    務，其執行職務有重大過失，致原告受有系爭貨款之損害，
    爰按起訴時前一日紐約匯市收盤價匯率（1:32.34） 折算為
    新臺幣1,478,724 元，並依民法第184 條第1 項前段之規定
    ，請求被告賠償其所受之損害等語。並聲明：(一)被告應給付
    原告新臺幣1,478,724 元及自起訴狀繕本送達翌日起至清償
    日止，按週年利率5%計算之利息。(二)原告願供擔保，請准宣
    告假執行。
二、被告則以：原告與DS公司訂立買賣契約，計出售12筆貨物，
    並於95年9月至11月間，先後委託被告自中國大陸出口運送
    該12筆貨物到美國，被告均已按時運抵美國目的地，美國
    UTi,UNITED STATES,INC.（下稱「美國UTi 公司」）未收回
    系爭2 紙提單即逕行交付系爭2 筆貨物予DS公司，其餘10
    筆貨物則置放於倉庫中迄未交貨。被告與美國UTi 公司並無
    母、子公司之關係，被告無指揮監督美國UTi 公司之權利，
    亦未指示美國UTI 公司交貨，並無民法第224 條規定之適用
    ，故被告毋庸就美國UTI 公司過失放貨行為負同一責任。退
    步言之，倘認被告應負損害賠償責任，亦因原告拒不交付系
    爭2 紙提單，使另10筆貨物寄放在目的地倉庫無人提領，以
    致超過季節而無價值，且DS公司迄今只提領系爭2 筆貨物，
    卻已經給付原告另8 筆貨物之貨款美金34,290.28 元，故原
    告實際損害僅餘美金11,434.04 元。雖原告與DS公司買賣條
    件約定為FOB ，惟於DS公司拒付另10筆貨物之運費及倉租等
    費用時，原告為託運人，仍有給付運費及倉租等費用之義務
    ，原告積欠被告該10筆貨物之運費及倉租費用美金
    37,496.91 元應與上開損害金額抵銷，原告已無得請求之金
    額。況原告因被告無單放貨而就系爭貨物免支出倉租費用美
    金11,713元之利益，依民法第216 條之1 規定，應自本件賠
    償金額扣除之。又被告得依不當得利或侵權行為之法律關係
    對DS公司請求損害賠償，被告即為DS公司之債權人，復因原
    告未依買賣契約所約定之給付期間將其餘8 筆貨物之提單交
    付予DS公司領貨，DS公司依民法第226 條第2 項及第232 條
    規定均得拒絕給付，並請求原告賠償因不履行所生之損害美
    金34,290.28 元，被告為保全債權，得依民法第242 條規定
    ，代位DS公司對原告主張抵銷系爭貨款美金34,290.28 元。
    另原告本得依買賣契約對DS公司請求賠償系爭貨款之損害，
    倘認被告應負損害賠償責任，依民法218 條之1 第1 項及第
    2 項規定，在原告將其對DS公司之損害賠償權利讓與被告前
    ，被告就原告本件請求無損害賠償義務或遲延利息等語，資
    為抗辯。並聲明：(一)原告之訴及其假執行之聲請均駁回。(二)
    如受不利判決，被告願供擔保，請准宣告免為假執行。
三、兩造不爭執之事實：
  (一)原告為履行與DS公司間訂立之買賣契約，於95年9月至11月
    間委託被告將DS公司所訂購之12筆貨物（本院卷第146至149
    頁），自中國大陸運送至美國，被告簽發12紙提單（本院卷
    第34、34、60至91頁）。系爭2筆貨物中，發票號碼WY0538
    （訂單號碼2010WY）部分，價金為美金21,288.96元，發票
    號碼WY0498（訂單號碼20103WY、20063WY、2006-6WY）部分
    ，價金為美金24,435.36元，合計美金45,724.32元。系爭貨
    物係以FOB TAINJIN,CHINA、FOB YANTIAN,CHINA即以中國大
    陸天津港、深圳市鹽田港（口岸）船上交貨為其買賣條件。
  (二)被告於95年9月1日及同年月22日分別簽發系爭2紙提單一式3
    份予原告，依卷附系爭提單左上方所載託運人欄（
    Consignor） 為原告，受貨人欄（Consigned to order of
    ）記載「待指示」（to order of shipper） 。右下方記載
    被告為運送人簽發載貨證券〔UTi （TAIWAN）LTD. AS
    CARRIER 〕，左下方記載向美國UTi 公司請求交付貨物（
    For delievery of goods please apply to UTi,UNITED
    STATES,INC.） （本院卷第34、36頁）。
  (三)12筆貨物均已送達美國目的港，12紙提單正本於原告提起本
    件訴訟時，仍由原告持有中，而未交付予買受人DS公司。美
    國UTi公司未收回系爭2紙提單，即將系爭2筆貨物交付予DS
    公司（本院卷第30、34至38頁、127頁、142反面）。原告嗣
    於96年4月11日寄送另10筆貨物之提單予DS公司（本院卷第
    126頁）。
  (四)DS公司於95年11月9日以電匯方式給付原告美金34290.28元
    貨款（本院卷第106頁）。
四、得心證之理由：
    原告主張被告有無單放貨之侵權行為，致其受有系爭2筆貨
    款之損害新臺幣1,478,724元等語，惟為被告所否認，並以
    前揭情詞置辯。是本件爭點為：(一)被告是否有違法將系爭2
    筆貨物交付予DS公司之侵權行為？(二)被告如有違法放貨之情
    事，原告是否因此受有損害？其損害金額為何？(三)原告得請
    求被告賠償之金額為何？茲分述如下：
  (一)被告是否有違法將系爭2筆貨物交付予DS公司之侵權行為？
    1.按民法第184 條第1 項前段規定，因故意或過失，不法侵
      害他人之權利者，負損害賠償責任。次按民法第184 條所
      規定之侵權行為類型，均適用於自然人之侵權行為，法人
      自無適用之餘地。至於法人侵權行為則須以其董事或其他
      有代表權人，因執行職務所加於他人之損害，法人始與行
      為人連帶負賠償之責任（民法第28條）。若該法人之員工
      因執行職務，不法侵害他人之權利，則依民法第188 條之
      規定，該法人亦須連帶負賠償責任。可否謂：民法對於侵
      權行為並未特別規定限於自然人，法人組織體內部自然人
      為法人所為之行為，不論適法或不適法行為，均應視為法
      人本身之行為，法人應負損害賠償責任等語，亦非無疑（
      最高法院95年度臺上字第338 號判決要旨參照）。經查，
      依系爭2 紙提單之記載，DS公司係向美國UTi 公司請求交
      付系爭2 筆貨物，亦即實際交付系爭2 筆貨物者，衡情應
      為受美國UTi 公司指揮、監督之受僱人、代理人或使用人
      等履行輔助人，原告復無法舉證證明被告之董事、其他有
      代表權之人或受僱人交付系爭2 筆貨物予DS公司，亦即被
      告及其有代表權之人或受僱人，並非侵權行為人；況被告
      係法人，本身並無侵權行為能力，自無負直接侵權行為責
      任之可能，而原告未依民法第28條、第188 條規定，主張
      被告應與實際行為人負連帶賠償責任，則其主張被告有違
      法將系爭2 筆貨物交付予DS公司之侵權行為，即難憑採。
    2.又原告主張被告係美國UTi公司之子公司，或二者實係同
      一公司一節，惟為被告所否認，原告雖提出其與被告交易
      時，被告所交付之名片及來函上標示名稱為UTi（TAIWAN
      ）LTD.為證（本院卷150至151頁），惟尚難據此認定被告
      與美國UTi 公司為同一公司或有母、子公司之關係，否則
      被告之名片及信函上何須於UTi 之後加註（TAIWAN）一詞
      ，以示與美國UTi 公司區別？又縱如原告所述，被告與美
      國UTi 公司間具有母、子公司之關係，惟依公司法第369
      條之1 規定，母、子公司各自具有獨立之法律上人格，均
      為獨立之權利主體，此外，原告復無法提出被告應為美國
      UTi 公司無單放貨行為負侵權行為責任之主張或佐證，從
      而，原告依民法第184 條第1 項前段之規定，訴請被告賠
      償其所受之損害新臺幣1,478,724 元及自96年2 月17日起
      至清償日止，按週年利率5%計算之利息，即屬無據，為無
      理由，應予駁回。原告之訴既經駁回，其假執行之聲請亦
      失所附麗，應併予駁回。
  (二)本件爭點(一)既經認定如上所述，而足以為判決之基礎，則其
    餘爭點(二)、(三)即無庸再予審酌，附此敘明。
五、本件訴訟費用額確定為15,652元，並應由原告負擔。
六、本件判決基礎已臻明確，兩造其餘之攻擊防禦方法及未經援
    用之證據，經本院斟酌後，核與判決不生影響，無一一論述
    之必要，併予敘明。
據上論結，原告之訴為無理由，依民事訴訟法第78條、第87條第
1項，判決如主文。
中　　華　　民　　國　　96　　年　　5 　　月　　17　　日
                  民事第二庭  法  官  張國勳
以上正本證明與原本無異。
如對本判決上訴須於判決送達後20日內向本院提出上訴狀。
中　　華　　民　　國　　96　　年　　5 　　月　　23　　日
                              書記官  周玉惠
